臺灣板橋地方法院民事判決　　　　　　　 100年度訴字第73號
原　　　告　黃彥霖(即黃義松之.
法定代理人　黃仁華
被　　　告　張招寶
上列當事人間請求異議之訴事件，經本院於民國100年3月23日言
詞辯論終結，判決如下：
    主  文
本院九十八年度司執字第三四八五四號強制執行程序應予撤銷。
訴訟費用由被告負擔。
    事實及理由
一、原告主張：
    被告曾持本院97年度拍字第2282號民事裁定為執行名義，聲
    請對原告所有如附表所設定之抵押權之不動產為強制執行拍
    賣，並提出原告為保證人、黃仁華為借款人之新台幣（下同
    ）300萬元、票號0000000本票為債權原本之憑證，由本院民
    事執行處以98年度司執字第34854號強制執行程序查封上述
    設定抵押權之不動產進行拍賣中。惟查，本件系爭執行名義
    拍賣抵押物之裁定，所設定之借款300萬元借據債權，即原
    告簽發300萬元本票之債權原本，業經被告於99年6月1日向
    台灣台北地方法院領取提存之現金228萬元，另有2萬元係被
    告因損害賠償，經民事和解須賠償原告，被告同意抵銷外，
    尚餘未清償之債權70萬元，該尾款因原告持有被告簽發之70
    萬元本票，經裁定准予強制執行，取得執行名義後，同時主
    張抵銷清償，但被告不同意。被告之後雖起訴請求確認該70
    萬元本票債權不存在之訴訟，但經敗訴判決確定，則被告抗
    拒70萬元本票抵銷之事由，已不存在，從而系爭強制執行所
    查封之不動產抵押債權300萬元，已因上述228萬元清償，2
    萬元及70萬元抵銷之情形而消滅不存在，顯然被告已無權利
    聲請強制執行，上述執行程序亦失所依據，爰依強制執行法
    第14條規定，請求判決如訴之聲明。
二、被告則辯稱：
    被告先後於96年5月29日及同年7月24日分別向玉山銀行貸款
    300萬元、200萬元，銀行撥款後，因為存摺及印章都在原告
    那裡，原告把第一次300萬元錢全領光了也用完了。第二次
    的貸款200萬元原告說要買景新街的房子，他把錢也領光了
    。後來買屋不成，也只還被告150萬元，本票70萬元也不還
    。原告總共向被告借350萬元，但只還230萬元，還欠100 多
    萬元，被告不同意把執行程序撤銷，除非原告把錢全部還清
    等語。並聲明：原告之訴駁回。
三、兩造不爭執事實：
  (一)被告前以原告之被繼承人黃義松（為原告之父、黃仁華之子
    ）積欠300萬元，已屆清償期而未為清償為由，向本院聲請
    准予拍賣抵押權債務人黃義松所有如附表所示之不動產，經
    本院以97年度拍字第2282號裁定准予拍賣。
  (二)被告持上開本院97年度拍字第2282號民事裁定為執行名義，
    聲請對黃義松所有如附表所示之不動產為強制執行拍賣，並
    提出本票及借據各一紙為債權證明（本票係以黃仁華為發票
    人、面額300萬元、票號0000000、到期日為96年8月3日，借
    據上係記載「本人黃仁華拿我兒子黃義松的房地權狀台北縣
    永和市○○街133巷26號全棟的所有權狀給張招寶設定抵押
    借款新台幣參佰萬元正。...借款人黃仁華、保證人黃義松
    」，由本院民事執行處以98年度司執字第34854號強制執行
    程序查封上述設定抵押權之不動產進行拍賣。
    上述事實，並經本院依職權調閱本院98年度司執字第34854
    號強制執行卷核對無誤，自應認定屬實。
四、本件爭執點及本院判斷：
  (一)按執行名義成立後，如有消滅或妨礙債權人請求之事由發生
    ，債務人得於強制執行程序終結前，向執行法院對債權人提
    起異議之訴。如以裁判為執行名義時，其為異議原因之事實
    發生在前訴訟言詞辯論終結後者，亦得主張之，強制執行法
    第14條第1項定有明文。次按所謂消滅債權人請求之事由，
    係指足以使執行名義之請求權及執行力消滅之原因事實，如
    清償、提存、抵銷、免除、混同、債權之讓與、債務之承擔
    、解除條件之成就、和解契約之成立，或類此之情形，始足
    當之。至所稱妨礙債權人請求之事由，則係指使依執行名義
    所命之給付，罹於不能行使之障礙而言（最高法院94年度台
    上字第671號判決參照）。
  (二)查系爭執行名義拍賣抵押物之裁定，其所設定之本金最高限
    額抵押權300萬元之借款債權，即黃仁華簽發300萬元本票之
    債權原本，於本件不動產扣押後，業經被告同意將債權金額
    中之2萬元與本院97年度易字第2411號毀損案件中之和解金
    額為抵銷，經本院民事執行處於98年6月30日訊問筆錄記明
    在卷；另外黃仁華亦以黃義松名義，於97年11月5日以台北
    地方法院97年度存字第4576號提存事件為被告提存228萬元
    ，並經被告於99年6月1日向台灣台北地方法院領取完畢，並
    經被告於本院民事執行處99年10月7日訊問筆錄自承無誤並
    記明在卷。因此，本件被告提出之300萬元債權原本，其中
    230萬元已經被告於執行案件中確認已為清償，此並經本院
    依職權調閱本院98年度司執字第34854號強制執行卷核對無
    誤，應可認定屬實。
  (三)另外之尚餘未清償之債權70萬元，因原告持有被告簽發之70
    萬元本票（發票人張招寶、到期日98年8月10日、面額70萬
    元、票號0000000），經裁定准予強制執行而取得執行名義
    （台灣台北地方法院98年度司票字第17466號本票強制執行
    裁定）。被告之後雖以黃仁華為被告提起確認本票債權不存
    在之訴（確認上述70萬元本票債權不存在），惟經台灣台北
    地方法院第一、二審、再審程序審理後，均判決駁回被告之
    訴，此有該院98年度簡上字第721號、99年度再易字第59號
    民事判決書各一份附卷可稽（本院卷第11、18頁），是黃仁
    華對被告確有70萬元本票債權一節，已經法院確定判決認定
    屬實。而黃仁華也另以張招寶為被告，起訴請求確認系爭黃
    仁華所簽發之300萬元本票債權不存在，並於訴訟程序中同
    時主張以對被告所執有之70萬元本票債權抵銷對被告所積欠
    之債務，，經本院一、二審審理後均認定黃仁華與張招寶二
    人間互有70萬元本票債權存在，且均屆清償期，故黃仁華主
    張抵銷清償，合於民法第334條之抵銷要件，張招寶就系爭
    300萬元本票之70萬元票據債權，已因黃仁華主張抵銷而消
    滅等情，此有本院98年度板簡字第2433號宣示判決筆錄、99
    年度簡上字第92號民事判決書附卷可稽（本院卷第15頁反面
    、第17頁）。因此，此部份尚未清償之債權70萬元，亦已因
    黃仁華主張抵銷而消滅無疑。
五、綜上所述，本件被告所有並據以聲請強制執行所查封之不動
    產抵押債權300萬元，已因上述228萬元清償，2萬元及70萬
    元抵銷之情形而消滅不存在，此即屬執行名義成立後所生消
    滅債權人即被告請求之事由。因此，原告依強制執行法第14
    條第1項規定，提起本件債務人異議之訴，求為判決撤銷本
    院98度司執字第34854號強制執行事件對原告之強制執行程
    序，為有理由，應予准許。
六、本件事證已臻明確，兩造其餘主張及攻擊防禦方法，核與判
    決結果不生影響，爰不一一論述，附此敘明。
七、結論：原告之訴為有理由，依民事訴訟法第78條，判決如主
    文。
中    華    民    國   100    年    4     月    20    日
                  民事第三庭    法  官  劉以全
以上正本係照原本作成
如對本判決上訴，須於判決送達後20日內向本院提出上訴狀。如
委任律師提起上訴者，應一併繳納上訴審裁判費。
中    華    民    國   100    年    4     月    20    日
                                書記官  蔡忠衛